臺灣高等法院高雄分院刑事判決　　　　 94年度交上訴字第1號
上　訴　人　臺灣高雄地方法院檢察署檢察官
上　訴　人　乙○○○女　民國51年1月18日生
即　被　告
　　　　　　　　　　　　號
選任辯護人　黃東璧律師
被　　　告　丁○○
選任辯護人　凌進源律師
上列上訴人等因被告等業務過失致死案件，不服臺灣高雄地方法
院93年度交訴字第35號中華民國93年11月30日第一審判決（起訴
案號：臺灣高雄地方法院檢察署93年度調偵字第50號），提起上
訴，本院判決如下：
     主  文
上訴駁回。
     事  實
一、乙○○○領有小型車普通駕駛執照，平日以駕駛貨車販賣五
    金貨品為業，為從事以駕駛為附隨業務之人，於民國91年8
    月1 日上午8 時45分許，乙○○○駕駛車牌號碼XQ—9996號
    自用小貨車，沿高雄縣岡山鎮○○街由北向南方向行駛，途
    經協和街與明得街交岔路口之最高速限為時速30公里路段時
    ，本應注意汽車行駛時，駕駛人應注意車前狀況，並隨時採
    取必要之安全措施，以避免危險事故之發生，而行車之速度
    ，則應依標誌規定，且行經無號誌之交岔路口時，應減速慢
    行，作隨時停車之準備，又依當時之天氣為雨天、有自然光
    線、柏油路面、濕潤無缺陷、視距良好無障礙物，而依其智
    識、能力亦無不能注意之情事，竟疏未注意車前狀況，且未
    減速，仍以時速40至50公里速度向前行駛，適有羅張銀妹騎
    乘腳踏車沿明得街由東往西方向直行，進入前開交岔路口時
    ，亦疏未注意看清楚左右是否有來車，乙○○○見狀閃煞不
    及，致其駕駛之上開自用小貨車之左前車頭撞擊羅張銀妹之
    腳踏車右側車身，使該腳踏車因而向左傾斜，羅張銀妹亦因
    此倒地，並受有頭部外傷、顱內出血等傷害。於此同時，另
    有丁○○駕駛車牌號碼J8—8968號自用小客車，與羅張銀妹
    同向，並行至上開交岔路口準備左轉，羅張銀妹前開向左傾
    斜之腳踏車因而撞擊丁○○所駕駛之自用小客車，使該腳踏
    車受力後反向右倒地，而羅張銀妹則跌落於上開2 部汽車車
    頭前之地面。嗣羅張銀妹經送醫急救，仍於同日下午4 時30
    分許因傷重不治死亡。
二、案經羅張銀妹之配偶丙○○告訴及高雄縣政府警察局岡山分
    局報請臺灣高雄地方法院檢察署檢察官偵查起訴。
    理  由
壹、被告乙○○○有罪部分
一、訊據被告乙○○○固不否認其平日係以駕駛貨車販賣五金貨
    品為業，且於上揭時、地駕駛車牌號碼 XQ—9996 號自用小
    貨車行經前開交岔路口之事實，惟矢口否認有何業務過失致
    人於死之犯行，辯稱：案發當時，伊見被害人羅張銀妹所騎
    乘之腳踏車停於該交岔路口，欲讓伊車先行，伊乃以時速20
    公里之速度通過上開交岔路口，但因丁○○所駕駛之自用小
    客車先撞及被害人之腳踏車後方，致被害人之腳踏車倒下後
    ，與伊所駕駛之自用小貨車相撞擊，才在伊車上留下撞痕，
    然伊並沒有撞到被害人云云。
二、經查：
  (一)被害人於上開時間，騎乘腳踏車途經前揭路口時，因車禍致
    受有頭部外傷、顱內出血之傷害，終至死亡之事實，為被告
    乙○○○所不否認，並有道路交通事故調查報告表、事故現
    場暨車損相片、被害人發生車禍後送長庚紀念醫院治療之診
    斷證明書、臺灣高雄地方法院檢察署勘驗筆錄、相驗屍體證
    明書、鑑定驗斷書在卷可稽，而本件車禍事故現場係一無號
    誌交岔路口，該路段速限為時速30公里，案發當時天氣狀況
    為雨天、有自然光線、柏油路面、濕潤無缺陷、視距良好無
    障礙物等情，亦有前開道路交通事故調查報告表在卷可證，
    均堪以認定。
  (二)依卷附之前開事故現場暨車損相片（見相驗卷編號11 至16
    之相片）及高雄縣政府警察局刑警隊鑑識組勘查本件事故現
    場之結果（見偵卷第41頁），顯示被害人騎乘之腳踏車其車
    身右側齒輪盤拉桿腳踏板處有遭受外力現象，導致車身由右
    向左內彎曲，右側齒輪盤腳踏板卡死無法移動，且車輪右側
    車軸心處（距離地面33公分）有新的刮擦痕，右踏板上並有
    附著外來之藍色油漆，而被告乙○○○所駕駛之XQ—9996號
    自用小貨車，其左前方車身車頭側燈上方有數處新的刮痕，
    並造成藍色油漆剝落，左前方車身側身保險桿處有新的撞擊
    凹陷痕跡；又採自被害人腳踏車右腳踏板上之外來藍色油漆
    擦痕及右後兒童安全座椅右側上之外來藍色油漆擦痕，經送
    內政部警政署刑事警察局鑑驗比對結果，與採自被告乙○○○所駕駛之XQ—9996號自用小貨車上之藍色層油漆相似，有
    該局91年10月4 日刑鑑字第0910218398號鑑驗通知書在卷可
    證（見偵字卷第22頁以下），可知被害人騎乘之腳踏車於案
    發當時，曾遭在其右方之被告乙○○○所駕駛之XQ—9996號
    自用小貨車以相當力道撞擊。
  (三)又本件事故經送財團法人成大研究發展基金會（下稱成大研
    發基金會）鑑定結果，鑑定人至案發現場實地勘查，發現發
    生本件車禍事故之明得街與協和街交岔路口，其視距約在12
    公尺至15公尺上下，又依前開道路交通事故調查報告表所示
    ，被告乙○○○所駕駛之XQ—9996號自用小貨車於本件車禍
    事故發生後，已到達該交岔路口南端，其車尾距離該交岔路
    口北端2.5 公尺，而其車身長4.26公尺（此有該車車籍查詢
    資料附卷可佐），是其車頭距離該交岔路口北端為6.76公尺
    ，依據牛頓力學定律估算結果，被告乙○○○案發當時進入
    該交岔路口之時速約在44.1公里至47.5公里間，有該基金會
    鑑定意見書在卷可稽（見偵字卷第109 頁至142 頁），且經
    鑑定人黃國平於原審審理中陳述明確（見原審卷第96頁以下
    ），並核與證人即案發當時亦駕車行經事故現場之于家龍於
    原審審理中證述：案發當時伊駕車跟隨在丁○○駕駛之自用
    小客車後，距離約3 個車身，伊有看到乙○○○所駕駛之自
    用小貨車進入協和街與明得街交岔路口，之後隨即聽到「碰
    ！」一聲，以伊擔任計程車駕駛多年之經驗判斷，乙○○○
    當時之車速約時速40公里等語（見原審卷第120 頁）相符，
    是被告乙○○○有駕車未注意車前狀況，隨時採取必要之安
    全措施，並超速行駛，且行經無號誌之案發交岔路口時，未
    減速慢行，作隨時停車之準備等情，亦足認定。被告乙○○○雖辯稱其係以時速20公里之速度通過上開交岔路口，惟此
    非但與上揭科學數據推算而出之結果及證人于家龍之證詞不
    相符合，且參以其果以此種速度進入上開交岔路口，當有足
    夠之時間即時將車子煞停，不至於與被害人之腳踏車發生撞
    擊，是其所辯此節並不足採。
  (四)至被告乙○○○辯稱：本件車禍係同案被告丁○○所駕駛之
    自用小客車直行先撞倒被害人之腳踏車，被害人之腳踏車倒
    下後，才撞擊其所駕駛之自用小貨車，而丁○○因緊張方致
    自用小客車偏向左方乙節。依證人于家龍於原審審理中之證
    述：案發當時丁○○所駕駛之車要左轉，有打方向燈，被害
    人騎乘腳踏車在丁○○駕駛車輛之右側，間隔距離約1 公尺
    多，兩車車頭幾近並行等語（見原審卷第120 、124 頁），
    可知被告丁○○駕駛之車牌號碼J8—8968號自用小客車偏向
    左方，確係因要準備左轉、非因撞擊被害人腳踏車後緊張所
    致，且依該車與被害人腳踏車以相隔1 公尺齊頭並行之行進
    方式，若非有第三人之外力，被告丁○○所駕駛之車輛亦不
    致與被害人騎乘之腳踏車發生碰撞，況鑑定人黃國平亦於原
    審審理中陳稱：本件車禍事故發生後，被害人之腳踏車係呈
    現右倒而非左倒之狀態，若本件車禍係丁○○所駕駛之自用
    小客車先行撞擊被害人之腳踏車後，該腳踏車再經自用小貨
    車由右側撞擊，則事故發生後該腳踏車應係呈現左倒之狀態
    ，且依丁○○當時之車速，將會使被害人翻拋至丁○○所駕
    駛自用小客車之引擎蓋上，使該車引擎蓋上有嚴重凹痕，但
    最後丁○○駕駛之自用小客車無此車損狀況發生，故可判定
    係由乙○○○所駕駛之自用小貨車與被害人之腳踏車發生第
    一次之撞擊等語（見原審卷第96頁以下），並參以將被害人
    腳踏車上所採集而得油漆，與丁○○駕駛之車牌號碼J8—89
    68號自用小客車上所採得之外來擦痕，送內政部警政署刑事
    警察局鑑驗比對結果，二者並不相似，有前開該局91年10月
    4 日刑鑑字第0910218398號鑑驗通知書在卷可證，則若如被
    告乙○○○所言，本件車禍係由丁○○駕車為第一次之主要
    撞擊，而未留下任何可供比對之痕跡，反倒係於其駕車所為
    之第二次較輕微之撞擊留下可供比對之痕跡，亦與一般常理
    不相符合，此外，被害人騎乘之腳踏車後側部位，並無任何
    撞擊痕跡，亦有前開高雄縣政府警察局刑警隊鑑識組現場勘
    查報告表在卷可稽，是被告乙○○○所辯各節均無可採。
  (五)綜上所述，被告乙○○○上揭所辯，顯係卸責之詞，並不足
    採，其於前揭時、地，有駕車未注意車前狀況，隨時採取必
    要之安全措施，並超速行駛，且行經無號誌之案發交岔路口
    時，未減速慢行，作隨時停車之準備等情，因而直接撞擊被
    害人騎乘之腳踏車，並致被害人死亡之事實，堪以認定。
四、按汽車行駛時，駕駛人應注意車前狀況，並隨時採取必要之
    安全措施；而行車速度，應依速限標誌或標線之規定；又行
    經無號誌之交岔路口應減速慢行，作隨時停車之準備，道路
    交通安全規則第94條第3 項及第93條第1 項第3 款分別定有
    明文。被告乙○○○考領有普通小汽車駕駛執照，對此本應
    知之甚詳，且案發當時天氣狀況為雨天、有自然光線、柏油
    路面、濕潤無缺陷、視距良好無障礙物，被告並無不能注意
    之情事，詎疏未注意，因而肇事致被害人死亡，其有過失已
    甚明顯，雖本件被害人亦有騎乘腳踏車，行經無號誌交岔路
    口，未看清左右來車之過失，然不能因此解免被告之過失責
    任。又本件經送臺灣省高屏澎區車輛行車事故鑑定委員會、
    臺灣省車輛行車事故覆議鑑定委員會及成大研發基金會鑑定
    結果，亦均認被告乙○○○於本件車禍事故之發生，有未注
    意車前狀況或超速行駛未注意車前狀況之肇事責任，有各該
    機構之鑑定意見書在卷可參。另被害人因騎乘腳踏車遭被告
    乙○○○駕駛之自用小貨車直接撞擊，致被害人人車分離，
    摔落地面，因而受有頭部外傷、顱內出血之傷害，終至死亡
    ，被害人之死亡與被告乙○○○之過失行為間有相當因果關
    係，本件事證明確，被告乙○○○犯行已堪認定。
五、被告乙○○○平日以駕駛貨車販賣五金貨品為業，業經其自
    承在卷，為從事以駕駛為附隨業務之人，被告於從事駕駛業
    務時過失肇事致人於死，核其所為係犯刑法第276 條第2 項
    之業務過失致人於死罪。被告乙○○○之選任辯護人黃東璧
    律師雖為被告抗辯有自首減刑之情云云；然查本件係被告丁○○於事發後主動向警方報案一節，業據被告丁○○供承在
    卷，且有道路交通事故調查報告表附卷可稽，而勤務中心受
    理報案後即通知高雄縣警察局岡山分局車禍處理小組警員甲○○到場處理，甲○○至現場後，被告乙○○○謂：本件車
    禍係被告丁○○撞擊被害人而肇事，並未向警員甲○○表示
    本件車禍之發生係其所為，而有接受訴追處罰之意思，此業
    據證人甲○○於本院證述綦詳（見本院卷第74、75頁），被
    告乙○○○既無自首之行為及意思，自難援引刑法第62條規
    定減輕其刑。
貳、被告丁○○無罪部分
一、公訴意旨另以：被告丁○○於91年8 月1 日上午8 時45分許
    ，駕駛車牌號碼J8—8968號自用小客車，沿高雄縣岡山鎮○○街由東往西方向直行，在明得街與協和街口欲左轉，疏未
    注意車前狀況，及行經無號誌之交岔路口，未減速慢行，而
    貿然以時速40公里至45五公里之速度行駛，因而碰撞上開遭
    被告乙○○○駕車撞擊而向左傾斜之被害人腳踏車，使被害
    人跌落至兩部汽車車頭前之地面，受有頭部外傷、顱內出血
    之傷害，終至死亡。因認被告丁○○涉犯刑法第276 條第1
    項之過失致人於死罪嫌。
二、按被告未經審判證明有罪確定前，推定其為無罪；犯罪事實
    ，應依證據認定之，無證據不得認定犯罪事實。又不能證明
    被告犯罪者，應諭知無罪之判決，刑事訴訟法第154 條、第
    301 條第1 項分別定有明文。次按刑法上之過失致人於死罪
    ，必需其過失行為與被害人死亡之結果間，在客觀上有相當
    因果關係始得成立。
三、本件公訴人認被告丁○○涉有前開過失致人於死之犯行，無
    非係以被告丁○○有疏未注意車前狀況，及行經無號誌之交
    岔路口，未減速慢行，仍以時速40至45公里速度行駛以致肇
    事等情，及道路交通事故調查報告表、診斷證明書、事故現
    場暨車損相片、勘驗筆錄、相驗屍體證明書、驗斷書、成大
    研發基金會就本件車禍所為之鑑定為其論罪依據。訊據被告
    丁○○固坦承有於前揭時、地駕車行經案發現場，被害人羅
    張銀妹之腳踏車有擦撞其駕駛之自用小客車，及被害人因本
    件車禍事故死亡之事實，惟堅決否認有何過失致人於死之犯
    行，辯稱：案發當時被害人騎乘腳踏車與伊並行，在伊車子
    之右前方，伊當時正要左轉，並無超速行駛，且到該交岔路
    口時，車速緩慢而接近停止狀態，被害人腳踏車係遭乙○○○撞擊而擦撞伊車子之右前方等語。經查：
  (一)上開道路交通事故調查報告表、診斷證明書、事故現場暨車
    損相片、勘驗筆錄、相驗屍體證明書、驗斷書等證據，雖得
    證明被告丁○○駕駛車牌號碼J8—8968號自用小客車於前揭
    時、地，與被害人羅張銀妹騎乘之腳踏車、被告乙○○○駕
    駛之車牌號碼XQ—9996號自用小貨車發生車禍，而被害人於
    車禍發生後受有頭部外傷、顱內出血之傷害，終至死亡之事
    實，惟尚無從證明被告丁○○之駕駛行為有過失，及其駕駛
    行為與被害人之死亡結果間有相當因果關係，合先敘明。
  (二)雖依據卷附之前開成大研發基金會鑑定結果，認被告丁○○
    駕駛之車牌號碼J8—8968號自用小客車於事故後全部車身幾
    乎已進入該交岔路口，而該車車長4.36公尺（依卷附之該車
    車籍查詢資料所示），且該交岔路口之視距約12公尺至15公
    尺，依牛頓力學定理推算，該車當時之時速約為39.5至43.3
    公里之間，因而判認被告丁○○駕駛自用小客車超速行駛未
    注意車前狀況同為本件車禍之肇事原因。惟查，此一鑑定結
    果亦同時指出，依據車禍事故發生後所留下之相關跡證，僅
    得確認被告丁○○駕駛之車牌號碼J8—8968號自用小客車曾
    與被害人騎乘之腳踏車發生碰撞，惟無法釐清該自用小客車
    是否曾撞擊被害人，又本件車禍之發生，係因被告乙○○○
    駕駛車牌號碼XQ—9996號自用小貨車先行撞擊被害人騎乘之
    腳踏車所致，業如前述，而鑑定人黃國平於原審審理中陳稱
    ：伊係以丁○○若未超速駕駛，而且至發生事故之交岔路口
    有減速慢行，丁○○所駕駛之自用小客車即不會出現於案發
    當時之位置上，以致被害人最後摔落於系爭自用小客車與自
    用小貨車之車頭間，因而判認被告丁○○駕車超速行駛未注
    意車前狀況為本件車禍肇事原因之一等語（見原審卷第96頁
    以下），可知被告丁○○之超速駕車行為，與被害人最後落
    地受傷之間，即難認存有相當因果關係，且被害人騎乘腳踏
    車先遭被告乙○○○撞擊後，該腳踏車與被告丁○○所駕駛
    之自用小客車發生碰撞，固經認定於前，然本件車禍後被害
    人倒於系爭2 汽車車頭前方之夾角區域，腳踏車則右倒於自
    用小貨車左側車身與自用小客車右側車身形成另一之夾角區
    域接近自用小客車右側中段車身處，故死者倒地處與腳踏車
    倒地處已呈明顯分離，難以證明被告丁○○所駕駛之自用小
    客車碰撞該腳踏車時，亦同時撞及被害人之身體，而對被害
    人死亡結果產生影響力，故被告丁○○碰撞腳踏車之行為與
    被害人之死亡間尚難證明有因果關係存在。
四、是公訴人認被告丁○○涉嫌過失致人於死犯行所憑之證據，
    尚無法證明被告丁○○之駕車行為與被害人之死亡結果間存
    有相當因果關係，難據以為被告丁○○不利認定。而本件經
    車事故覆議鑑定委員會鑑定結果，亦均認被告丁○○駕駛自
    用小客車於本件車禍之發生無肇事因素，有前開此二機構之
    鑑定意見書在卷可參。此外，復查無其他積極之證據，足資
    認定被告丁○○有何過失致人於死犯行，自屬不能證明被告
    丁○○犯罪，依首開說明，自應為被告丁○○無罪之諭知。
參、原審認被告乙○○○部分罪證明確，因而適用刑法第276 條
    第2 項，罰金罰鍰提高標準條例第1 條前段規定，並審酌被
    告乙○○○駕駛汽車不知小心謹慎，造成被害人死亡此一無
    法彌補之後果，犯罪情節難認輕微，且於犯後猶飾詞狡辯，
    以期脫免罪責，難認已有悔悟之意，又事發迄今，尚未與被
    害人家屬達成和解，賠償被害人家屬所受之損害，惟念及在
    此之前其並無任何前科紀錄，有臺灣高等法院被告全國前案
    紀錄表在卷可按，素行尚非不良，且本件車禍事故之發生被
    害人亦與有過失等一切情狀，量處有期徒刑8 月，以資懲儆
    。又被告丁○○部分不能證明犯罪，因而為無罪之諭知。其
    認事用法，均核無不合，就被告乙○○○部分量刑亦屬允當
    。被告乙○○○上訴意旨否認犯罪，指摘原判決不當；公訴
    人上訴意旨指摘被告丁○○就本件車禍之發生亦有過失，均
    無理由，應予駁回。
據上論斷，應依刑事訴訟法第 368 條，判決如主文。
本案經檢察官郭振昌到庭執行職務。
中　　華　　民　　國　　94　　年　　3 　　月　　16　　日
　　　　　　　　　刑事第八庭    審判長法　官  惠光霞
                                      法　官  洪慶鐘
                                      法　官  李淑惠
以上正本證明與原本無異。
被告乙○○○部分，如不服本判決應於收受本判決後10日內向本
院提出上訴書狀，其未敘述上訴理由者，並得於提起上訴後10日
內向本院補提理由書狀（均須按他造當事人之人數附繕本）「切
勿逕送上級法院」。
被告丁○○部分不得上訴。
中　　華　　民　　國　　94　　年　　3 　　月　　16　　日
                                      書記官  邱麗莉
附錄本判決論罪科刑法條全文：
刑法第276 條
因過失致人於死者，處2 年以下有期徒刑、拘役或2,000 元以下
罰金。
從事業務之人，因業務上之過失犯前項之罪者，處5 年以下有期
徒刑或拘役，得併科3,000元以下罰金。
